ACORDAO-COMPLETO-2321388

ACÓRDÃO 469/2019 ATA 7/2019 - PLENÁRIO

VISTO, relatado e discutido este recurso de reconsideração interposto por Ana Adélia Nery Cabral contra o Acórdão 1481/2017-TCU-Plenário,
ACORDAM os ministros do Tribunal de Contas da União, reunidos em sessão do Plenário, ante as razões expostas pelo relator e com fundamento nos arts. 32, inciso I, e 33 da Lei 8.443/1992, em:
9.1. conhecer do recurso de reconsideração e, no mérito, negar-lhe provimento;
9.2. dar ciência desta deliberação ao recorrente e à Procuradoria da República no Estado da Paraíba.

Recurso de reconsideração interposto  contra acórdão que julgou as contas da recorrente irregulares, condenou-a ao pagamento de débito, aplicou-lhe multa, decretou sua inabilitação para o exercício de cargo em comissão ou função de confiança em razão  de irregularidades na execução de contratos de repasse, tendo por objeto a construção de barragem.

Município de Frei Martinho/PB.

3. Recorrente: Ana Adélia Nery Cabral (XXX.139.074-XX).

13.1. Ministros presentes: José Mucio Monteiro (Presidente), Walton Alencar Rodrigues, Benjamin Zymler, Augusto Nardes (Relator), Aroldo Cedraz, Raimundo Carreiro, Ana Arraes, Bruno Dantas e Vital do Rêgo.
13.2. Ministro-Substituto presente: Marcos Bemquerer Costa.

AUGUSTO NARDES

Ministro José Mucio Monteiro.

p class="tCU_-_Rel/Voto_-_1º_§">Adoto como relatório a instrução transcrita a seguir, com os ajustes de forma que julgo pertinentes, a qual foi elaborada no âmbito da Secretaria de Recursos (Serur) e cujo encaminhamento teve o aval do corpo diretivo da unidade técnica e do Ministério Público junto ao TCU (peças 137-140) :
"INTRODUÇÃO
1. Trata-se de recurso de reconsideração interposto por Ana Adélia Nery Cabral (peça 97) contra o Acórdão 1481/2017-TCU-Plenário (peça 77) , de Relatoria do Exmo. Ministro José Múcio Monteiro.
1.1 A deliberação recorrida apresenta o seguinte teor:
VISTOS, relatados e discutidos estes autos de tomada de contas especial convertida de representação por força do Acórdão 4415/2014-TCU-Primeira Câmara, em razão de indícios de irregularidades na execução de acordos firmados com o Município de Frei Martinho/PB noticiados pelo Tribunal de Contas do Estado da Paraíba (TCE/PB) .
ACORDAM os Ministros do Tribunal de Contas da União, reunidos em Sessão do Plenário, ante as razões expostas pelo Relator e com fundamento nos arts. 1º, inciso I; 12, § 3º; 16, inciso III, alínea "d"; 19; 23, inciso III; 28, inciso II; 57; e 60 da Lei 8.443/1992, combinados com os arts. 209, § 7º; 214, inciso III, alínea "a"; e 270 do Regimento Interno do TCU, em:
9.1. julgar irregulares as contas de Francivaldo Santos de Araújo, Ana Adélia Nery Cabral, Benígno Pontes de Araújo, Ewerson Cristiano Carneiro da Silva, José Gildeilson Marcelino Jacinto e José Roberto Marcelino Pereira, condenando-os ao pagamento das quantias a seguir especificadas, com a fixação do prazo de quinze dias, a contar da notificação, para comprovarem, perante o Tribunal, o recolhimento das dívidas aos cofres do Tesouro Nacional, atualizadas monetariamente e acrescidas dos juros de mora, calculados a partir das datas discriminadas, até a data do recolhimento, na forma prevista na legislação em vigor:
9.1.1. responsáveis solidários: Francivaldo Santos de Araújo; Ana Adélia Nery Cabral; Benígno Pontes de Araújo; José Gildeilson Marcelino Jacinto; e José Roberto Marcelino Pereira:
	Contrato
	Pagamentos realizados à DR Projetos e Construções Ltda.

		Data
	Valor (R$) 

	CR 0244292-70/2007 (Siafi 613698) 
	3/3/2010
	121.368,89

		12/8/2010
	116.931,41

		7/2/2011
	86.712,98

		23/5/2011
	118.490,57

		23/5/2011
	91.690,69

		25/5/2012
	94.602,74

	CR 0244293-84/2007 (Siafi 613699) 
	26/4/2010
	226.103,77

9.1.2. responsáveis solidários: Francivaldo Santos de Araújo; Ewerson Cristiano Carneiro da Silva; José Gildeilson Marcelino Jacinto; e José Roberto Marcelino Pereira:
	Contrato
	Pagamentos realizados à DR Projetos e Construções Ltda.

		Data
	Valor (R$) 

	CR 0238216-22/2007 (Siafi 613970) 
	23/5/2011
	49.525,01

		30/8/2011
	42.699,98

		16/11/2011
	35.642,61

9.2. aplicar multa individual no valor de R$ 170.000,00 (cento e setenta mil reais) para Francivaldo Santos de Araújo, José Gildeilson Marcelino Jacinto e José Roberto Marcelino Pereira; R$ 150.000,00 (cento e cinquenta mil reais) para Ana Adélia Nery Cabral e Benígno Pontes de Araújo; e R$ 20.000,00 (vinte mil reais) para Ewerson Cristiano Carneiro da Silva, com a fixação do prazo de quinze dias, a contar da notificação, para comprovarem, perante o Tribunal o recolhimento das dívidas aos cofres do Tesouro Nacional, atualizadas monetariamente desde a data deste acórdão até a do efetivo recolhimento, se forem pagas após o vencimento, na forma da legislação em vigor;
9.3. autorizar, desde logo, a cobrança judicial das dívidas, caso não atendidas as notificações;
9.4. considerar graves as infrações cometidas por Francivaldo Santos de Araújo, Ana Adélia Nery Cabral, Ewerson Cristiano Carneiro da Silva, José Gildeilson Marcelino Jacinto, José Roberto Marcelino Pereira e Benigno Pontes de Araújo;
9.5. inabilitar os responsáveis do item 9.4 para o exercício de cargo em comissão ou função de confiança no âmbito da Administração Pública Federal por cinco anos;
9.6. remeter cópia deste acórdão, acompanhado do relatório e voto que o fundamentam, ao Ministério do Planejamento, Desenvolvimento e Gestão, para suas providências em relação às penas de inabilitação, e à Procuradoria da República no Estado da Paraíba, para a adoção das medidas que entender cabíveis.
HISTÓRICO  
2. Cuida-se de Tomada de Contas Especial (TCE) instaurada por determinação do Acórdão 4415/2014-TCU-Primeira Câmara, para a apuração de irregularidades na execução dos Contratos de Repasse 0244292-70/2007 (Siafi 613698) , 0244293-84/2007 (Siafi 613699) e 0238216-22/2007 (Siafi 613970) . Os dois primeiros foram celebrados entre o Município de Frei Martinho/PB e o Ministério da Integração Nacional, tendo por objeto a construção de barragem, enquanto o último, avençado com o Ministério do Turismo, tratava da construção de uma praça.
3. Por meio do Acórdão 1481/2017-TCU-Plenário (peça 77) , as contas da responsável Ana Adélia Nery Cabral foram julgadas irregulares, com aplicação da multa proporcional ao débito, nos termos do art. 57 da Lei 8.443/1992. Na ocasião, entendeu-se que não houve a comprovação da boa e regular aplicação dos recursos oriundos dos Contratos de Repasse 0244292-70/2007 (Siafi 613698) e 0244293-84/2007 (Siafi 613699) , celebrados entre o município de Frei Martinho/PB e o Ministério da Integração Nacional, para a construção da Barragem Timbaúba, haja vista a ausência de nexo causal entre os mencionados recursos e as despesas realizadas para consecução do objeto contratado, consubstanciada nas evidências de que a empresa DR Projetos e Construções Ltda. (CNPJ 07.913.242/0001-15) é sociedade de fachada (Operação Transparência da Polícia Federal e Ministério Público Federal) , que, portanto, não executou a obra objeto da Tomada de Preço 04/2008.
4. Examina-se, nesta oportunidade, o recurso de reconsideração interposto pela ex-prefeita do Município de Frei Martinho/PB (Gestões 2001/2004 e 2005/2008) , Sra. Adélia Nery Cabral (peça 97) contra o citado julgado.
EXAME DE ADMISSIBILIDADE 
5. O recurso preenche os requisitos de admissibilidade, conforme exigência do art. 33 da Lei 8.443/1992 (Lei Orgânica do TCU) . Refere-se, ainda, a responsável legitimada e meio recursal adequado para impugnar o Acórdão 1481/2017-TCU-Plenário.
6. Dessa forma, ratifica-se a proposta de conhecimento do recurso, com efeito suspensivo, formulada no exame de peça 128, acolhida pelo Relator, Exmo. Ministro João Augusto Ribeiro Nardes, conforme Despacho de peça 130.
EXAME DE MÉRITO
7. Delimitação do recurso
8.  Nos recursos trazidos, será necessário verificar, em síntese, se:
9. Em preliminar: houve prescrição;
10. No mérito: há responsabilidade da recorrente Adélia Nery Cabral.
11. DA PRELIMINAR
12. Da prescrição
13. A despeito de não haver alegações recursais relativas a prescrição da pretensão punitiva e/ou do débito imputado, considerando se tratar de matéria de interesse público, deve-se examinar o instituto da prescrição ex officio. A análise de ocorrência da prescrição da pretensão punitiva do TCU deve ser feita em todos os processos pendentes de apreciação de recurso, mesmo que o recurso venha a não ser conhecido, inclusive o recurso de revisão, por se tratar de matéria de ordem pública. (Acórdão 993/2017-TCU-Plenário, relator Ministro Augusto Nardes) . Nos processos de controle externo, a decisão que trata de matéria de ordem pública (requisitos de admissibilidade, pressupostos processuais, condições da ação, prescrição, decadência) pode ser revista de ofício ou mediante provocação da parte por simples petição, independentemente de recurso, não incidindo a preclusão pro judicato. (Acórdão 1160/2015-TCU-Plenário, relator Ministro Augusto Nardes) 
14. Análise
15. Inicialmente é oportuno registrar que a pretensão punitiva do TCU se subordina ao prazo geral de prescrição de 10 anos, estipulado no art. 205 da Lei 10.406/2002 (Código Civil) , cuja contagem se inicia na data de ocorrência da irregularidade sancionada e se interrompe, uma única vez, na data do ato que ordenar a citação, a audiência ou a oitiva da parte, nos termos do art. 202, inciso I, do mesmo diploma legal. 
16. Relativamente ao débito, o entendimento jurisprudencial pacífico é de que não têm caráter punitivo, possuindo, essencialmente, natureza jurídica de reparação civil pelo prejuízo causado ao erário, não sendo alcançada pelo instituto da prescrição. Portanto, são imprescritíveis, por força do art. 37, § 5º, da Constituição Federal de 1988 e da Súmula TCU 282. Nesse diapasão:
A tese fixada pelo STF no RE 669.069 (Repercussão Geral 666) , que trata da incidência da prescrição nos débitos com a União decorrentes de ilícitos civis (prazo prescricional de cinco anos) , não alcança prejuízos que decorram de ilícitos administrativos, como a não comprovação da regular gestão de recursos públicos, que são imprescritíveis. (Acórdão 11228/2017-TCU-Primeira Câmara, relator Ministro Benjamin Zymler) 
A condenação em débito em processo de tomada de contas especial não tem caráter punitivo, possuindo, essencialmente, natureza jurídica de reparação civil pelo prejuízo causado ao erário, não sendo alcançada pelo instituto da prescrição da pretensão punitiva. (Acórdão 4214/2017-TCU-Primeira Câmara, relator Ministro Benjamin Zymler) 
O reconhecimento da prescrição da pretensão punitiva não implica o afastamento do débito, porquanto as ações de ressarcimento movidas pelo Estado contra os agentes causadores de danos ao erário são imprescritíveis, nos termos do art. 37, § 5º, da Constituição Federal e da Súmula TCU 282. (Acórdão 76/2017-TCU-Plenário, relatora Ministra Ana Arraes) 
Súmula TCU 282: As ações de ressarcimento movidas pelo Estado contra os agentes causadores de danos ao erário são imprescritíveis. (Acórdão 2166/2012-TCU-Plenário, relatora Ministra Ana Arraes) 
17. Quanto à prescrição da pretensão punitiva, o certo é que o TCU, após intenso debate jurídico e divergência jurisprudencial, consolidou seu entendimento por meio de incidente de uniformização de jurisprudência, prolatado no âmbito do TC Processo 030.926/2015-7, e por intermédio do Acórdão 1441/2016-TCU-Plenário, rel. Min. Benjamin Zymler, no sentido de que a pretensão punitiva do Tribunal de Contas da União para imposição da penalidade de multa subordina-se ao prazo geral de prescrição indicado no art. 205 do Código Civil, que é de 10 anos. 
18. Definiu ainda a decisão oriunda do incidente de uniformização que interrompe a prescrição o ato que ordenar a citação, audiência ou oitiva das partes no âmbito do Tribunal de Contas.
19. Analisando-se os elementos dos autos, constata-se que os atos em análise foram praticados no ano de 2008 e que, em 2015 (31/03/2015) , por meio de delegação de competência, o Titular da Unidade Técnica determinou a instauração do contraditório (peças 39-46) .
20. Portanto, no presente caso, o termo inicial (a quo) para a contagem do prazo da prescrição da pretensão punitiva do TCU foi o período de ocorrência dos atos impugnados, ano de 2008. Assim, considerando que a ordem para a citação foi dada em 31/03/2015, não transcorreu o prazo decenal (10 anos) . Portanto, in casu, conforme a jurisprudência desta Corte de Contas Federal, não houve a prescrição da pretensão punitiva.
21. DO MÉRITO
22. Da responsabilidade da Sra. Adélia Nery Cabral
23. Argumentando no sentido da ausência de responsabilidade da recorrente frente ao ato impugnado ensejador da condenação, o advogado traz as seguintes razões recursais que:
a) que a mesma não foi citada neste processo ou no processo origina de representação;
b) a recorrente Sra. Adélia foi responsável apenas pela licitação, feita em 2008, quando foi dada como ganhadora a empresa DR PROJETOS E CONSTRUÇÕES LTDA. Na ocasião, foram observados todos os requisitos legais;
c) a liberação dos recursos referentes aos contratos de repasse 02444292-70/2007 e 0244293-84/2007 ocorreu apenas em 2009 (15/06/2009) , ou seja, após o término do mandato da recorrente;
d) as investigações da Polícia Federal e Ministério Público Federal ocorreram em 2009, também após o término no mandato da recorrente;
e) os pagamentos em favor da empresa DR PROJETOS E CONSTRUÇÕES LTDA só começaram a ser efetivados em 3/3/2010, portanto, na gestão de outro prefeito.
24.  Análise
25. Preliminarmente cabe rememorar algumas informações relevantes.
26. A recorrente foi prefeita do Município de Frei Martinho/PB (Gestões 2001/2004 e 2005/2008) . Os contratos de repasse impugnados foram celebrados no âmbito da gestão da recorrente: contratos 0244292-70/2007 (Siafi 613698) e 0244293-84/2007 (Siafi 613699) . A licitação dos contratos de repasse mencionados ocorreu também no âmbito da gestão da recorrente. Os respectivos recursos somente foram liberados no ano de 2009 e os pagamentos feitos à empresa vencedora da licitação (DR PROJETOS E CONSTRUÇÕES LTDA.) foram todos realizados após 2010.
27. Feitas essas rememorações, cabe a análise dos argumentos recursais apresentados.
28. Relativamente à alegação de citação descabida em razão da ausência de informações ou citações a respeito da recorrente no processo original (TC-REPR Processo 013.589/2014-8) , é importante frisar que tal procedimento já foi devidamente explicado no âmbito da análise das alegações de defesa, que trouxeram argumento idêntico. Assim, cumpre reconsiderá-los.
32. Inicialmente, deve-se ressaltar que assistia razão à Sra. Ana Adélia, quando, na peça 53, afirmou que a citação dela não fora autorizada. Realmente, o Acórdão 4415/2014-TCU-Primeira Câmara (peça 3) não autorizara a citação e o Relator do processo, Exmo. Senhor Ministro José Múcio Monteiro, também não o fizera e nem delegara competência para o titular desta Unidade Técnica fazê-lo. No entanto, esse erro processual foi sanado, visto que, no despacho de peça 69, p. 1, o Relator do presente feito, Exmo. Senhor Ministro José Múcio Monteiro, autorizou a citação da Sra. Ana Adélia Nery Cabral e, com base nessa autorização, o TCU realizou nova citação da Sra. Ana Adélia Nery Cabral, por intermédio do Ofício 0318/2016-TCU/SECEX-PB (peça 70, p. 1-4) , de 4/4/2016, recebido pela responsável em 18/4/2016, conforme aviso de recebimento dos correios, de peça 72, p. 1-2. (Item do Relatório, Acórdão 1481/2017-TCU-Plenário) .
29. Complementado, conforme art. 8º da Lei 8.443/1992: 'diante da omissão no dever de prestar contas, da não comprovação da aplicação dos recursos repassados pela União, na forma prevista no inciso VII do art. 5° desta Lei, da ocorrência de desfalque ou desvio de dinheiros, bens ou valores públicos, ou, ainda, da prática de qualquer ato ilegal, ilegítimo ou antieconômico de que resulte dano ao Erário, a autoridade administrativa competente, sob pena de responsabilidade solidária, deverá imediatamente adotar providências com vistas à instauração da tomada de contas especial para apuração dos fatos, identificação dos responsáveis e quantificação do dano'. Dessa forma, ao instaurar processo de Tomada de Contas Especial, independentemente de haver responsáveis citados inicialmente (processo anterior) , cabe novos exames e análises para fins de confirmação/identificação de (novos) responsáveis.
30. Portanto, o fato de não haver menção/citação da recorrente no processo originário não impede que sejam apurados novos fatos e novos responsáveis.
31. Sobre as demais razões recursais de mérito, todas diretamente ligadas à ausência de responsabilidade da ex-prefeita, é oportuno a lembrança de pontos relevantes.
32. No ano de 2008, para a construção da Barragem Timbaúba, a Prefeitura Municipal de Frei Martinho/PB realizou a licitação na modalidade Tomada de Preços 004/2008 (vide peça 73, p. 2-22) , tendo contratado a DR Projetos e Construções Ltda. (CNPJ 07.913.242/0001-15) . A ex-Prefeita Ana Adélia Nery Cabral (Gestões 2001/2004 e 2005/2008) homologou o certame e adjudicou o objeto ao licitante vencedor (peça 73, p. 22) . 
33. Ulteriormente, por meio da Operação Transparência, deflagrada em novembro de 2009, pelo Ministério Público Federal e pela Polícia Federal, constatou-se que a empresa DR Projetos e Construções Ltda. (CNPJ 07.913.242/0001-15) era de fachada. Com base nessas informações, o TCU autuou a representação apensada aos presentes autos (TC Processo 013.589/2014-8) , na qual consta a instrução de peça 31, 1-14, que traz as seguintes informações sobre a construção da Barragem Timbaúba:
13. Ressalte-se que as obras de construção da Barragem Timbaúba, objeto dos Contratos de Repasse 0244292-70/2007 (Siafi 613698) e 0244293-84/2007 (Siafi 613699) , foram contratadas com a empresa DR Projetos e Construções Ltda. (CNPJ 07.913.242/0001-15) , que é uma sociedade de fachada, utilizada para fraudar licitações e sonegar tributos, conforme verificado na Operação Transparência, deflagrada em novembro de 2009, pelo Ministério Público Federal e Polícia Federal.
14. A Operação Transparência teve por objeto desarticular organização criminosa que agia na constituição de empresas de fachada com a única finalidade de fraudar licitações públicas em mais de cem municípios e órgãos públicos no estado da Paraíba, bem como desviar recursos públicos que deveriam ser empregados na realização de obras ou na execução de serviços.
15. O modus operandi era que os agentes públicos envolvidos, inclusive o prefeito, já tinham conhecimento da empresa que sairia como vencedora da licitação, sendo que as demais empresas participantes apenas compunham a 'tríade' de pessoas jurídicas que devem participar de qualquer licitação na modalidade Convite. As empresas se revezavam nas prefeituras paraibanas, uma pessoa jurídica vencendo de cada vez, dando uma aparência de que o caráter de competição existia e que as empresas realmente existiam de fato.
16. Conforme informado no Relatório de Auditoria de Obras 513/2012 (peça 1, p. 5-12) , a Prefeitura não apresentou o Projeto Executivo da obra contratada com a empresa DR Projetos e Construções Ltda. (CNPJ 07.913.242/0001-15) , nem apresentou documentação comprobatória da execução dos serviços pela referida empresa, como termos aditivos ao contrato de prestação de serviços, boletins de medições com memórias de cálculos, termo de recebimento da obra, entre outros. Essa conduta omissiva gera a presunção de que a obra não foi executada pela contratada, corroborando as evidências de que a firma se trata de empresa 'fantasma'.
[...]
18. Conquanto a Construtora DR Projetos e Construções Ltda. (CNPJ 07.913.242/0001-15) detenha contratos com vários municípios paraibanos no importe de R$ 5.065.722,85, e tenha recebido da Prefeitura Municipal de Frei Martinho, no período de 2010 a 2012, o montante de R$ 997.656,76 (peça 14) , constatou-se que a referida empresa foi declarada inabilitada pela Receita Federal, no dia 30/4/2010, pelo motivo de 'inexistência de fato' (peça 14, p. 18) . Ademais, nos bancos de dados públicos, não consta o registro de qualquer empregado vinculado ao seu nome, tanto em 2010 quanto em 2011 e 2012.
19. Desse modo, restou evidenciado que a Construtora DR Projetos e Construções Ltda. (CNPJ 07.913.242/0001-15) não possuía mão de obra para executar as obras em destaque e que era, portanto, empresa de fachada, envolvida em esquema de fraudes em licitações no Estado da Paraíba, conforme comprovado pela Polícia Federal, na Operação Transparência.
20. Embora tenha sido executada a obra contratada, tendo o concedente, inclusive, aprovado as prestações de contas final dos Contratos de Repasse 0244292-70/2007 (Siafi 613698) e 0244293-84/2007 (Siafi 613699) , o fato de a empresa ser de fachada gera dúvidas sobre quem executou as obras, quais recursos foram utilizados para sua consecução e qual o verdadeiro destino dado à verba dos convênios utilizados nos pagamentos à construtora, ou seja, não há como comprovar que a verba federal destinou-se ao custeio dessas obras, uma vez que elas podem, por exemplo, ter sido totalmente bancadas pela prefeitura contratante, mediante a aquisição de materiais de construção e a utilização de servidores locais ou de trabalhadores pagos com recursos próprios.
34. Dessa forma, é incontroverso que a empresa vencedora da licitação para executar os objetos dos Contratos de Repasse 0244292-70/2007 (Siafi 613698) e 0244293-84/2007 (Siafi 613699) é empresa de fachada.
35. Ademais, vale ressaltar que, em todos os casos investigados pela Polícia Federal nas operações 'carta marcada', 'gasparzinho', 'premier', 'andaime', 'pão e circo', 'transparência' e 'i-licitações', constatou-se violação à Lei 8.666/1993, seja pelo uso de modalidade licitatória inadequada, por fraude ou por dispensa irregular de licitação, sempre visando direcionar o contrato para uma empresa fantasma, a fim de possibilitar o desvio dos recursos públicos envolvidos na contratação.
36. Por exemplo, em outra operação ("carga marcada") , que contou também com o envolvimento da empresa DR Construções Ltda., verificou-se este modus operandi, o qual deixa evidente que os prefeitos participavam diretamente dos crimes (Ação Civil Pública 1.24.000.000316/2007-99) :
'o prefeito comprava uma licitação fictícia - normalmente, na modalidade convite -, formada por empresas de fachada, por um preço correspondente a uma fração ínfima do valor contratado; em seguida, realizava as obras por administração direta (recursos humanos e materiais da prefeitura) , e/ou contratava, informalmente, por preço bem inferior, terceiros (geralmente, pessoas físicas ou pequenas firmas) ; ao final, praticava o alcance dos recursos públicos não utilizados. As consequências, geralmente, eram obras inacabadas, ou, quando concluídas, eram sérios os comprometimentos na qualidade da obra e no prazo de execução.'
37. Especificamente na operação transparência (peças 18-29 do anexo TC Processo 013.589/2014-8) , em que se constatou ser a DR Construções Ltda. uma empresa de fachada, foram colhidos vários indícios (peças 18-19 e 26-27 do TC anexo) de participação dos gestores municipais nos crimes ali investigados, como, por exemplo, suposto pagamento de comissões a prefeitos (peças 26-27 do TC anexo) . Aliás, em seu interrogatório no âmbito daquela operação, o Sr. Sérgio Pessoa Araújo, além de afirmar que mais de 90% das licitações municipais da Paraíba são fraudadas mediante pagamento de comissões aos Prefeitos, deputados e outras potenciais licitantes, confessou que, no caso dos objetos dos Contratos de Repasse 0244292-70/2007 (Siafi 613698) e 0244293-84/2007 (Siafi 613699) em questão, acertou com Soares, Danilo, Audy e o Prefeito de Frei Martinho/PB que utilizaria a empresa de fachada DR Projetos e Construções Ltda., em troca do repasse de 8% de comissão para o Sr. José Roberto Marcelino Pereira, sócio de fato da Construtora (peças 19, p. 1-10, e 22, p. 9, do TC anexo) .
38. Ademais, em depoimento prestado na mesma operação transparência, a Sra. Francinete Pereira da Silva (peça 22, p. 9, do TC anexo) disse que a empresa de fachada DR Projetos e Construções Ltda. também era usada pelo Sr. Saulo José de Lima, ex-marido da ora defendente, para celebrar contratos fraudulentos com o próprio município de Frei Marinho/PB, administrado pela defendente.
39. Portanto, além de ser praxe nesse tipo de crime a participação direta dos prefeitos, no caso em tela, o próprio esposo da ora defendente, Sr. Saulo José de Lima, praticava fraude a licitações públicas, como licitante, inclusive fazendo uso da DR Projetos e Construções Ltda. no mesmo município por ela administrado, fato comprobatório, por si só, de que a ex-prefeita participou e tinha ciência de que estava contratando uma empresa de fachada, razão bastante para, inclusive, aplicá-la a sanção prevista no art. 60 da Lei 8.443/1992.
40. Por outro lado, a regularidade fiscal da documentação fornecida pela contratada na licitação também não prova a inocência da defendente, notadamente por ser essa regularidade um requisito dos criminosos para usar empresas de fachada nas licitações, conforme está clara a preocupação deles (criminosos) em descobrir e só usar empresa cuja documentação estivesse regular, conforme diálogos telefônicos interceptados durante a operação transparência (peça 21, p. 104, do TC anexo) .
41. Finalmente, para que não restem dúvidas de que a ex-prefeita participou e sabia que contratava uma empresa de fachada, ressalta-se que ela já fora condenada (Acórdão 3181/2016-TCU-Plenário, TC Processo 001.035/2015-0) pela mesma prática delituosa, perpetrada em anos anteriores (2004 a 2010) à Tomada de Preço 04/2008, durante a administração de três convênios da Fundação Nacional de Saúde, esclarecendo sua forma de administrar. Naqueles autos (anexo à instrução de peça 103) , restou comprovado que a fraude envolveu inclusive falsificação de assinaturas, prática detectada também na operação transparência (peça 21 do TC anexo) .
42. Também não elidem a responsabilidade da ex-prefeita o fato de ela não ter sido mencionada na representação e no Acórdão 4415/2014-TCU-Primeira Câmara. Igualmente não a socorre o fato de a situação fictícia da construtora e de a aplicação dos recursos terem ocorrido após seu mandato de Prefeita, pois, conforme acima discorrido, a empresa sempre foi de fachada. Ademais, consoante dito na citação, ao contratar empresa de fachada para executar as obras, a gestora possibilitou o pagamento à empresa por serviços que esta não executou e, assim, afastou o liame entre os recursos e as despesas realizadas e ocasionou o débito.
43. Nessa perspectiva, há nos autos vários, convergentes e concordantes indícios que apontam a responsabilidade da recorrente, bem como sua participação direta da empresa de fachada.
44. A despeito de os pagamentos terem sido realizados na gestão posterior e a inabilitação da empresa ter sido realizada em 2010, o conhecimento prévio da ilicitude da empresa, bem como a sua homologação direcionada, fatos comprovados no âmbito das operações policiais, caracterizam fraude à licitação. Nesse sentido, pode-se concluir que a contratação de empresa de fachada para a realização do objeto do convênio induz à responsabilização solidária e ao débito, por não se reconhecer o estabelecimento do necessário nexo entre os recursos repassados e o objeto avençado, ainda que este esteja, comprovadamente, executado.
45. A respeito da prova indiciaria, cabe expor alguns julgados que reforçam o raciocino então utilizado.
A prova indiciária, constituída por somatório de indícios que apontam na mesma direção, é suficiente para caracterizar fraude a licitação mediante conluio de licitantes, devendo ser declarada a inidoneidade das empresas para licitar com a Administração Pública Federal (art. 46 da Lei 8.443/1992) . (Acórdão 1005/2017-TCU-Plenário, relator Ministro Marcos Bemquerer) 
A existência de indícios variados que convirjam no sentido de evidenciar ação combinada entre empresas e gestores públicos com o objetivo de frustrar certames licitatórios constituem prova suficiente para ensejar a punição dos envolvidos. (Acórdão 1732/2015-TCU-Plenário, relator Ministro Marcos Bemquerer) 
É licito ao julgador formar seu convencimento com base em prova indiciária quando os indícios são vários, fortes e convergentes, e o responsável não apresenta contraindícios de sua participação nas irregularidades. (Acórdão 1223/2015-TCU-Plenário, relatora Ministra Ana Arraes) 
A prova indiciária, constituída por somatório de indícios que apontam na mesma direção, é suficiente para caracterizar fraude a licitação por meio de conluio de licitantes, não se exigindo prova técnica inequívoca para tanto. (Acórdão 333/2015-TCU-Plenário, relator Ministro Bruno Dantas) 
46. Diante do exposto, mesmo as irregularidades e os pagamentos sendo descobertos após a gestão da ex-prefeita, a prova indiciária permite concluir que a contratação da empresa de fachada DR Projetos e Construções Ltda. (CNPJ 07.913.242/0001-15) foi direcionada e feita de forma proposital. Nessa perspectiva, impossibilita-se o estabelecimento do necessário nexo causal entre os recursos repassados e o objeto avençado. [Esse é o entendimento da jurisprudência desta Corte, a exemplo dos seguintes julgados]:
A utilização de empresa de fachada para a realização do objeto do convênio não permite o estabelecimento do necessário nexo entre os recursos repassados e o objeto avençado, ainda que este esteja, comprovadamente, executado. (Acórdão 5796/2017-TCU-Segunda Câmara, relator Ministro Augusto Nardes) 
A contratação de empresa 'de fachada' não constitui elemento fidedigno para comprovar a execução de objeto conveniado. A existência física do objeto do convênio não constitui, por si só, elemento apto a comprovar a regular aplicação dos recursos federais. (Acórdão 2675/2012-TCU-Plenário, relator Ministro José Múcio Monteiro) 
47. Por essas razões, entende-se pelo não provimento das razões recursais trazidas.
CONCLUSÃO
48. Em face da análise das razões recursais apresentadas, concluiu-se que:
 a) não ocorreu a prescrição da pretensão punitiva do TCU. O termo inicial (a quo) para a contagem do prazo da prescrição da pretensão punitiva do TCU foi o período de ocorrência dos atos impugnados, ano de 2008. Assim, considerando que a ordem para a citação foi dada em 31/03/2015, não transcorreu o prazo decenal (10 anos) . Portanto, in casu, conforme a jurisprudência desta Corte de Contas Federal, não houve a prescrição da pretensão punitiva. Relativamente ao débito apurado, este não possui caráter punitivo, possuindo, essencialmente, natureza jurídica de reparação civil pelo prejuízo causado ao erário, não sendo alcançada pelo instituto da prescrição. Portanto, são imprescritíveis, por força do art. 37, § 5º, da Constituição Federal de 1988 e da Súmula TCU 282;
 b) a prova indiciária, constituída por somatório de indícios que apontam na mesma direção, é suficiente para caracterizar fraude a licitação, não se exigindo prova técnica inequívoca para tanto; e
 c) a contratação e/ou utilização de empresa de fachada para a realização do objeto de convênio ou instrumento congênere não permite o estabelecimento do necessário nexo entre os recursos repassados e o objeto avençado, ainda que este esteja, comprovadamente, executado.
V - PROPOSTA DE ENCAMINHAMENTO
49. Ante o exposto, submetem-se os autos à consideração superior, propondo-se:
  I - conhecer do recurso de reconsideração interposto por Ana Adélia Nery Cabral contra o Acórdão 1481/2017-TCU-Plenário, e, no mérito, negar-lhe provimento.
 II -  dar ciência da deliberação ao (s) recorrente (s) , ao (s) órgão (s) /entidade (s) interessado (s) e à Procuradoria da República no Estado da Paraíba [cf. item 9.6 do acórdão recorrido].

Edson Barros Batista (7042/OAB-PB).

Procurador Rodrigo Medeiros de Lima.

TOMADA DE CONTAS ESPECIAL. IRREGULARIDADES EM CONTRATOS DE REPASSE CELEBRADOS ENTRE O MUNICÍPIO DE FREI MARTINHO/PB E OS MINISTÉRIOS DO TURISMO E DA INTEGRAÇÃO NACIONAL. CONTAS IRREGULARES. DÉBITO. MULTA. INABILITAÇÃO. RECURSO DE RECONSIDERAÇÃO. CONHECIMENTO. NÃO OCORRÊNCIA DA PRESCRIÇÃO DA PRETENSÃO PUNITIVA. AUSÊNCIA DE ELEMENTOS PARA DESCARACTERIZAR A RESPONSABILIDADE DA RECORRENTE. PROVIMENTO NEGADO.

TOMADA DE CONTAS ESPECIAL (TCE)

Secretaria de Recursos (Serur).

Presentes os requisitos de admissibilidade dos artigos 32 e 33 da Lei 8.443/1992, c/c o art. 285 do Regimento Interno, ratifico o despacho à peça 130 para conhecer do recurso de reconsideração interposto por Ana Adélia Nery Cabral, ex-prefeita do Município de Frei Martinho/PB, contra o Acórdão 1481/2017-TCU-Plenário.
2.	Por meio do referido decisum, este Tribunal, ao apreciar Tomada de Contas Especial (TCE) instaurada em desfavor da recorrente, julgou irregulares suas contas, solidariamente com outros responsáveis, condenou-a em débito e aplicou-lhe a multa prevista no art. 57 da Lei 8.443/1992, tendo em vista que não restou comprovada a boa e regular aplicação dos recursos oriundos dos Contratos de Repasse 0244292-70/2007 (Siafi 613698) e 0244293-84/2007 (Siafi 613699) , celebrados entre o município e o Ministério da Integração Nacional para a construção da Barragem Timbaúba.
3.	Irresignada, a ex-prefeita apresentou a presente peça recursal alegando, em síntese: i) que não fora citada pelas autoridades competentes; ii) a ausência de sua responsabilidade neste processo, sob os argumentos de que foram seguidos os requisitos legais na licitação da empresa e que a liberação dos recursos e os pagamentos à empresa se deram após sua gestão.
4.	O exame empreendido pela Secretaria de Recursos (Serur) , transcrito no relatório precedente e avalizado pelo Ministério Público junto ao TCU (MPTCU) , abordou com propriedade os argumentos apresentados pela recorrente. Assim sendo, manifesto minha concordância com a proposta alvitrada nos autos, cujas análises, fundamentos e conclusões adoto como razões de decidir.
5.	De fato, a recorrente não apresenta elementos em sua peça recursal, capazes de descaracterizar os indícios colecionados no acórdão recorrido, coincidentes, concordantes e suficientes para comprovar que houve fraude na licitação e contratação da empresa DR Projetos e Construções Ltda. durante a sua gestão, fato que possibilitou, posteriormente, que o negócio ilícito se concretizasse por meio de pagamentos efetuados pelo prefeito sucessor.
6.	No que concerne à sua citação, a Serur demonstrou que o relator a quo determinou tal procedimento por meio de despacho inserto à peça 69 dos autos.
7.	Ante o exposto, e considerando a inocorrência da prescrição punitiva, conforme análise efetuada no relatório precedente, reitero o acolhimento das conclusões da Serur e do MPTCU e me posiciono pelo não provimento do recurso de reconsideração apresentado por Ana Adélia Nery Cabral, com a consequente manutenção dos termos do Acórdão 1481/2017-TCU-Plenário.
Nesses termos, VOTO por que este Tribunal adote a minuta de acórdão que trago à apreciação.
TCU, Sala das Sessões Ministro Luciano Brandão Alves de Souza, em 13 de março de 2019.
Ministro JOÃO AUGUSTO RIBEIRO NARDES 
Relator